最高法院民事判決                              八十八年度台上字第一九三一號
    上  訴  人  乙○○
    訴訟代理人  邱聰安律師
    被 上訴 人  甲○○
右當事人間請求塗銷土地所有權移轉登記事件，上訴人對於中華民國八十七年九月二
十二日台灣高等法院花蓮分院第二審判決（八十七年度重上字第五六號），提起上訴
，本院判決如左：
    主  文
上訴駁回。
第三審訴訟費用由上訴人負擔。
    理  由
本件被上訴人主張：坐落台東縣台東市○○段第二七一、二七二、二六八、二六九號
土地（下稱系爭土地）原屬伊所有，於民國八十三年六月二十一日東地所字第五○六
四號以買賣為原因移轉登記於上訴人，係以八十二年八月三十一日由被上訴人書立表
示同意移轉登記於訴外人吳三德或其指定之第三人之同意書為本。惟系爭土地為農地
，當時吳三德並無自耕能力，該同意書為無效等情。求為命上訴人塗銷系爭土地所有
權移轉登記之判決。
上訴人則以：吳三德將系爭土地信託登記伊名義，並非無效等詞。資為抗辯。
原審以：按私有農地之移轉，其承受人以能自耕者為限，土地法第三十條第一項定有
明文。又關於農地之買賣，倘承買人係無自耕能力之人而約定得由承買人指定登記於
第三人時，必須明白約定登記於任何有自耕能力之第三人，或具體約定登記於有自耕
能力之特定第三人，始能認非民法第二百四十六條第一項以不能之給付為契約之標的
，其契約方屬有效。查系爭土地由被上訴人書立同意書表示「願意移轉登記給吳三德
或其指定之第三人」，當時吳三德對系爭土地並無自耕能力，而上開契約書（同意書
）僅約定移轉登記於吳三德或其指定之第三人，並未具體表明移轉於有自耕能力之第
三人，揆諸上開說明，依此契約所為所有權移轉登記，自屬違反土地法第三十條第一
項之強制規定，應屬無效。且此項無效之法律行為，衡情上訴人於行為當時可得而知
，從而，被上訴人主張此項移轉所有權之行為無效，應負回復原狀之義務，依民法第
一百十三條規定，請求上訴人塗銷所有權移轉登記，即非無據，應予准許。為其心證
之所由得。並說明兩造其餘之攻擊防禦方法，不予審酌之理由，爰將第一審所為被上
訴人敗訴之判決，予以廢棄，改判如其所聲明。查上訴人於原審已自承，吳三德因受
讓系爭土地之抵押債權，經被上訴人同意移轉系爭土地所有權，吳三德在雲林雖有農
地，惟因戶籍地未設於台東，依規定仍不得登記為系爭農地所有權人云云（見原審卷
五五頁）。依內政部訂頒之自耕能力證明書之申請及核發注意事項第八條第二、三款
之規定，吳三德就系爭農地無從申請核發取得自耕能力證明書，以辦理系爭土地所有
權移轉登記。原審認當時承受人吳三德對系爭土地並無自耕能力，以前揭理由為上訴
人敗訴判決，經核於法並無違誤。上訴論旨，猶就原審取捨證據、認定事實及解釋契
約之職權行使，指摘原判決不當，求予廢棄，非有理由。
據上論結，本件上訴為無理由，依民事訴訟法第四百八十一條、第四百四十九條第一
項、第七十八條，判決如主文。
中      華      民      國    八十八    年      八      月     二十七   日
                              最高法院民事第三庭
                                  審判長法官  范  秉  閣
                                        法官  朱  建  男
                                        法官  曾  煌  圳
                                        法官  許  澍  林
                                        法官  鄭  玉  山
      右正本證明與原本無異
                                              書  記  官
中      華      民      國    八十八    年      九      月     十五     日
